臺灣臺中地方法院刑事判決
109年度訴字第2724號
公  訴  人  臺灣臺中地方檢察署檢察官
被      告  宋修齊


選任辯護人  劉思顯律師
            張㨗安律師
上列被告因毒品危害防制條例案件，經檢察官提起公訴（109年
度偵字第22102號）及移送併辦（109年度偵字第32237號），本
院判決如下：
    主    文
宋修齊意圖供製造毒品之用，而栽種大麻，處有期徒刑貳年。扣
案如附表編號1至15所示之物，均沒收。緩刑參年，緩刑期間付
保護管束，並應向公庫支付新臺幣參萬元，及接受受理執行之地
方檢察署舉辦之法治教育參場次。
    犯罪事實
一、宋修齊明知大麻係毒品危害防制條例第2條第2項第2款所列
    管之第二級毒品，不得非法持有及或意圖供製造毒品之用，
    而栽種。宋修齊竟仍於民國109年6月間某日，在其從某不詳
    人士處所購得之乾燥大麻花內發現摻雜有大麻種子4顆後，
    於109年6月間，基於意圖供製造毒品之用而栽種大麻之犯意
    ，在其位在臺中市○○區○○○○街0號4樓之住處內，將以該等大
    麻種子放入土壤內之方式種植並定期施以水分，欲使該種子
    冒芽成株，等待開花，然僅有1個種子發芽成株。嗣因員警
    於109年7月16日中午12時40分許，持本院核發之搜索票，至
    宋修齊之前揭住處實施搜索，並扣得大麻植株1顆、乾燥大
    麻花1盒與研磨後之大麻1包(驗餘淨重共計1.83公克，宋修
    齊此部分持有大麻之犯行，另由臺灣臺中地方檢察署109年
    度毒偵字第2476號案件偵辦，非本件起訴範圍)，及如附表
    所示之物，而查悉上情。
二、案經新竹市警察局第三分局報告臺灣臺中地方檢察署檢察官
    偵查起訴及移送併辦。
    理    由
壹、程序方面：
一、按被告以外之人於審判外之陳述雖不符刑事訴訟法第159 條
    之1 至之4 等4 條之規定，而經當事人於審判程序同意作為
    證據，法院審酌該言詞陳述或書面陳述作成時之情況，認為
    適當者，亦得為證據；當事人、代理人或辯護人於法院調查
    證據時，知有刑事訴訟法第159 條第1 項不得為證據之情形
    ，而未於言詞辯論終結前聲明異議者，視為有前項之同意，
    同法第159條之5定有明文。本案判決下列所引用被告宋修齊
    以外之人於審判外之陳述，屬傳聞證據，惟被告及辯護人於
    本院準備程序表示同意作為證據（參本院卷第39頁），本院
    審認上開證據作成時之情況，應無違法取證或不當情事，與
    本案待證事實間復具有相當之關聯性，以之作為證據應屬適
    當，依刑事訴訟法第159條之5規定，自有證據能力。
二、本案判決以下引用之非供述證據，並無刑事訴訟法第 159條
    第 1項規定傳聞法則之適用，經本院審理時依法踐行調查證
    據程序，與本案待證事實具有自然之關聯性，且無證據證明
    係公務員違法取得之物，依法自得作為證據。
貳、實體方面： 
一、上揭犯罪事實，業據被告於警詢、偵查及本院審理時均坦承
    不諱，復有被告與其上手LINE通訊軟體對話紀錄、本院109
    年度聲搜字第1056號搜索票、新竹警察局第三分局搜索扣押
    筆錄及扣押物品目錄表、搜索現場及扣押物照片、法務部調
    查局濫用藥物實驗室109年9月28日調科壹字第10923016430
    號鑑定書影本、新竹市警察局109年10月14日竹市警鑑字第1
    090039712號函暨所附刑案現場勘察報告等資料附卷可稽(參
    偵卷第27至41、59至81、103、107至185)，足認被告上開任
    意性自白與事實相符，堪以採信。本案事證明確，被告之犯
    行堪以認定，應依法論科。 
二、論罪科刑：
(一)按毒品危害防制條例第12條第2 項所稱之「栽種」，係指播種、插苗、移栽、施肥、灌溉、除草、收獲等具體行為，只要行為人參與其中一種活動，即屬栽種。至於栽種行為之既、未遂，應以栽種毒品有無出苗而定，換言之，行為人主觀上有供製造毒品之用之意圖，著手於大麻栽種而有出苗之行為，即屬既遂，無待乎大麻成長至可收成之程度，始謂既遂（最高法院103年度台上字第4225號、110年度台上字第581號判決意旨參照）。核被告所為，係犯毒品危害防制條例第12條第2 項意圖供製造毒品之用而栽種大麻罪。被告因栽種大麻而持有含第二級毒品大麻成分之大麻種子、大麻植株之低度行為，應為栽種之高度行為所吸收，不另論罪。移送併辦部分與起訴之犯罪事實為同一犯罪事實，本院自應並予審理。　
(二)毒品危害防制條例第12條第2 項規定：「意圖供製造毒品之
    用，而栽種大麻者，處5 年以上有期徒刑，得併科新臺幣50
    0 萬元以下罰金」，不論行為人犯罪情節之輕重，均以5 年
    以上有期徒刑之重度自由刑相繩，對違法情節輕微、顯可憫
    恕之個案，法院縱適用刑法第59條規定酌減其刑，最低刑度
    仍達2 年6 月之有期徒刑，無從具體考量行為人所應負責任
    之輕微，為易科罰金或緩刑之宣告，尚嫌情輕法重，致罪責
    與處罰不相當。上開規定對犯該罪而情節輕微者，未併為得
    減輕其刑或另為適當刑度之規定，於此範圍內，對人民受憲
    法第8 條保障人身自由權所為之限制，與憲法罪刑相當原則
    不符，有違憲法第23條比例原則。相關機關應自本解釋公布
    之日（即109 年3 月20日）起1年內，依本解釋意旨修正之
    ；逾期未修正，其情節輕微者，法院得依本解釋意旨減輕其
    法定刑至2 分之1 ，此經司法院大法官釋字第790 號解釋在
    案。酌以被告因故萌生栽種大麻供己吸食之犯意而取得大麻
    種子，然取得種子數量僅4顆，主觀惡性尚非重大，且本案
    栽種之大麻活株僅有1 株，數量甚微，與大規模栽種，以圖
    製造毒品販售謀取獲利之情形有別，實屬輕微，縱依刑法第
    59條規定酌減其刑，最低仍應量處有期徒刑2年6月，仍有過
    苛而違反罪刑相當之疑慮，又相關機關迄今尚未依司法院大
    法官釋字第790 號解釋意旨完成修正，自該解釋公布之日起
    算，已逾1年，本院自得逕依該解釋意旨，對被告意圖供製
    造毒品之用而栽種大麻罪部分，減輕其刑。
(三)復按犯罪之情狀顯可憫恕，認科以最低度刑仍嫌過重者，得
    酌量減輕其刑，刑法第59條定有明文。考其立法意旨，科刑
    時原即應依同法第57條規定審酌一切情狀，尤應注意該條各
    款所列事項，以為量刑標準，刑法第59條所謂「犯罪之情狀
    顯可憫恕」，自係指裁判者審酌第57條各款所列事項及其他
    一切與犯罪有關之情狀之結果，認其犯罪足堪憫恕者而言，
    即必於審酌一切之犯罪情狀，在客觀上顯然足以引起一般同
    情，認為縱予宣告法定最低刑度猶嫌過重者，始有其適用。
    又毒品危害防制條例第12條第2 項意圖供製造毒品之用而栽
    種大麻罪之法定刑為「5 年以上有期徒刑，得併科新臺幣50
    0 萬元以下罰金」，然同為意圖供製造毒品之用而栽種大麻
    之人，其原因動機不一，犯罪情節未必盡同，其行為所造成
    危害社會之程度自屬有異，法律科處此類犯罪，所設之法定
    最低本刑卻一律為有期徒刑5 年以上，不可謂不重，自非不
    可依客觀之犯行與主觀之惡性二者加以考量其情狀，是否有
    可憫恕之處，適用刑法第59條之規定酌量減輕其刑，期使個
    案裁判之量刑，符合比例原則。本案被告意圖供製造毒品之
    用而栽種大麻固值非難，惟念本案情節與被告主觀惡性究非
    重大，對社會治安、國民健康之危害相對較小，若以毒品危
    害防制條例第12條第2 項所規定之法定本刑減輕後之最低度
    刑而科處2 年6 月以上有期徒刑，實屬情輕法重，客觀上應
    足以引起一般之同情，尚有堪資憫恕之處，且依其情狀處以
    相當之有期徒刑，應足達懲儆之效與社會防衛目的，依刑法
    第59條規定，酌減其刑，並依法遞減其刑。
(四)爰以行為人之責任為基礎，審酌被告：1.無視政府杜絕毒品
    禁令，意圖製造毒品而栽種大麻，且其栽種之大麻已生長成
    株，實值非難；2.被告前無任何前案紀錄，有臺灣高等法院
    被告前案紀錄表可稽，素行尚稱良好，犯後始終坦承犯行，
    犯後態度尚可；3.兼衡被告之犯罪動機僅為供己施用，且栽
    種之大麻植株、持有之大麻種子數量均寡，栽種大麻期間僅
    月餘，相較於大量、長期栽種或以販賣牟利為目的者，其行
    為對社會治安及國民健康之危害程度、表彰之主觀惡性均相
    對較小，暨其自述五專肄業之智識程度，現從事服飾業，月
    收入約新臺幣（下同）3至5萬元，須扶養父母親（參本院卷
    第115頁）等一切情狀，量處如主文所示之刑。
三、被告前未曾因故意犯罪受有期徒刑以上之宣告等情，有臺灣
    高等法院被告前案紀錄表足憑，本院審酌刑罰之功能，不惟
    在於懲罰犯罪、平衡社會之正義感情，更寓有藉由刑罰，使
    犯罪人之人身自由或金錢遭受一時或永久性之剝奪，使其悔
    悟犯罪之惡害，期能改過自新、更生遷善，重新復歸於正常
    社會等預防目的，被告栽種大麻固然非是，惟被告栽種之大
    麻活株僅有1株，數量甚微，栽種目的僅在供己施用，所肇
    危害並非嚴重，且其正值壯年，現有職業，倘逕令其入監服
    刑，恐未收教化之效，先受與社會隔絕之害，而被告一時思
    慮未周，致罹刑典，犯後始終坦承犯行，堪認其法遵循意識
    尚非薄弱，諒其經此偵、審程序及刑之宣告後，應能知所警
    惕而無再犯之虞，認被告所受刑之宣告以暫不執行為當，依
    刑法第74條第1項第1款規定，宣告如主文所示之緩刑期間，
    以啟自新。另為促使被告記取其行為之違法性，戒慎己行，
    認除前開緩刑宣告外，有課予一定負擔之必要，乃斟酌本案
    犯罪情節輕重、被告自述個人情狀，依刑法第74條第2項第4
    款、第8款、第93條第1項第2款規定，命其於緩刑期間付保
    護管束，並應於主文所示期間內，履行如主文所示之負擔。
    若違反上開負擔情節重大，足認原宣告之緩刑難收其預期效
    果，而有執行刑罰之必要者，得依刑法第75條之1第1項第4
    款規定，撤銷緩刑之宣告，附此敘明。
四、沒收部分：
(一)大麻之幼苗或植株，縱含有第二級毒品大麻之成分，如未經
    加工製造成易於施用之製品，應僅屬製造第二級毒品大麻之
    原料而已，尚難認係第二級毒品（最高法院99年度台上字第
    2048號、101 年度台上字第1613號判決意旨參照）。扣案如
    附表編號15所示之物，雖非第二級毒品大麻，然性質上仍屬
    依法禁止持有之違禁物，應依刑法第38條第1 項規定，宣告
    沒收。
(二)附表編號1 至14所示之物均為被告所有，供其栽種大麻所用
    乙節，亦據被告陳明在卷（本院卷第38 頁），足認上開物
    品屬被告所有供其犯該罪名所用之物，依毒品危害防制條例
    第19條第1 項規定宣告沒收之。
據上論斷，應依刑事訴訟法第299 條第1 項前段，毒品危害防制
條例第12條第2項、第19條第1項，刑法第11條、第59條、第38條
第1項、第74條第1項第1款、第2項第4款、第8款、第93條第1項
第2款，司法院大法官釋字第790號解釋，判決如主文。
本案經檢察官陳東泰提起公訴及移送併辦，檢察官林文亮到庭執
行職務。
中　　華　　民　　國　　110 　年　　10　　月　　13　　日
               刑事第十八庭  審判長法  官  李昇蓉
　　　　　　　　　                 法  官  張美眉
　　　　　　　　　                 法  官  李依達
以上正本證明與原本無異。
如不服本判決應於收受送達後20日內向本院提出上訴書狀，並應
敘述具體理由；其未敘述上訴理由者，應於上訴期間屆滿後20日
內向本院補提理由書（均須按他造當事人之人數附繕本）「切勿
逕送上級法院」。
　　　　                           書記官  陳彥蓉
中　　華　　民　　國　　110 　年　　10　　月　　13　　日


附表：
編號 品名 數量 1 植物生長棚 1組 2 植物生長燈 2組 3 抽風機 1臺 4 風管 1組 5 空氣濾芯 1臺 6 溫濕度計 1臺 7 沉水馬達 1組 8 風扇 1臺 9 水箱 1個 10 花盆 1個 11 過濾器 1臺 12 肥料 5瓶 13 生長液 1罐 14 辣椒水 1瓶   15 大麻植株 1棵 

附錄本案論罪科刑法條：
毒品危害防制條例第12條
意圖供製造毒品之用，而栽種罌粟或古柯者，處無期徒刑或七年
以上有期徒刑，得併科新臺幣七百萬元以下罰金。
意圖供製造毒品之用，而栽種大麻者，處五年以上有期徒刑，得
併科新臺幣五百萬元以下罰金。
前二項之未遂犯罰之。